臺灣高等法院刑事判決          100年度選上更(一)字第10號
上  訴  人  臺灣新竹地方法院檢察署檢察官
上  訴  人
即  被  告  蔡智能
選任辯護人  魏順華  律師
            陳麗真  律師
            羅秉成  律師
上列上訴人等因被告違反公職人員選舉罷免法案件，不服臺灣新
竹地方法院99年度選訴第2號，中華民國99年5月21日第一審判決
（起訴案號：臺灣新竹地方法院檢察署98年度選偵字第15、21
、50、60號；移送併案案號：99年度選偵字第22頁），提起上訴
，經最高法院發回，本院判決如下：
    主  文
原判決關於蔡智能部分撤銷。
蔡智能共同對於有投票權之人，期約賄賂，而約其投票權為一定
之行使，處有期徒刑貳年，褫奪公權貳年。未扣案之賄款新台幣
拾萬元應與楊仁逢連帶沒收。
蔡智能被訴對李錦堂、萬淑芬賄選部分，均無罪。
    事  實
一、中央選舉委員會於民國98年間主辦「新竹市市議會第8屆市
    議員選舉」，定於98年12月5日投票。緣蔡智能（綽號「大
    頭仔」）與林梅華為夫妻，林梅華登記為新竹市第五選舉區
    第四號市議員候選人。楊仁逢（經原審判處有期徒刑1年8
    月，褫奪公權1年，緩刑5年確定）居住在新竹市香山區○○
    ○路526巷1號「昌益747超級透天社區」（下稱昌益社區）
    ，擔任昌益社區之副主委職務，並於社區內經營「仁惠洗衣
    店」（起訴書誤載為惠仁洗衣店），而有相當客戶之人脈關
    係，因蔡智能曾協助購屋優惠而夙留人情，楊仁逢故與蔡智
    能熟識。
二、蔡智能為期林梅華能於98年12月5日舉行投票之市議員選舉
    順利當選，竟於該第8屆市議員選舉期間，未經林梅華之同
    意，對新竹市第五選舉區內有投票權之人，於新台幣（下同
    ）10萬元之範圍內，以每票1000元之對價，欲由楊仁逢出面
    向有投票權之人行求、或期約賄選。於98年10月20日至同年
    10 月底間之某日（起訴書誤載為中旬某日），在楊仁逢位
    在新竹市香山區○○○路526巷1號住處門口，要求楊仁逢為
    林梅華拉票；數日後下午，復在楊仁逢住處門口，親自對楊
    仁逢陳稱：「你盡量去幫我拉票，有需要我就拿一些給你處
    理」，楊仁逢遂予允諾，而與蔡智能達成共同賄選之犯意聯
    絡。楊仁逢即基於向該選區有投票權之人行求、期約賄賂之
    單一犯意，接續而為下列之行為：
（一）於98年11月上旬某日，在新竹市香山區○○○路526 巷1
      號附近，行求朱春蘭（按經臺灣新竹地方法院檢察署檢察
      官為緩起訴處分）、黃莉媜等2人投票支持市議員候選人
      林梅華，告知1票新臺幣（下同）1000元，並以手勢比「1
      」，朱春蘭明知楊仁逢行求之上開金錢，係楊仁逢為林梅
      華賄選之對價，竟表示待取得賄款後，將投票支持林梅華
      而期約受賄；黃莉媜則推託待返家與其先生商量，而未達
      成投票權為一定行使之合意，惟楊仁逢行求投票支持林梅
      華之意思，已為黃莉媜所確知。
（二）楊仁逢於98年11月某日，在新竹市香山區○○○路526 巷
      9號門前，再遇見朱春蘭，即接續上開賄選之犯意，向朱
      春蘭及林錦鐘（即朱春蘭之夫，按經臺灣新竹地方法院檢
      察署檢察官為緩起訴處分）表示，林梅華將以1票1000 元
      之價格買票，若其等投票給林梅華，楊仁逢將交給每人
      1000元之賄款，但要晚一點才發放等語。林錦鐘、朱春蘭
      均明知楊仁逢行求之上開金錢，係投票支持林梅華賄選之
      對價，均表示待收取賄款，將投票時支持林梅華，而為期
      約受賄之表示。
三、蔡智能承前與楊仁逢共同賄選之犯意聯絡，於98年11月間某
    日，親至羅惠玉（即楊仁逢同居人羅惠珠之姊）位於新竹市
    香山區○○○路526巷28號之工廠，將10萬元委由不知蔡智
    能與楊仁逢間已有賄選合意之羅惠玉（經本院前審以99 年
    度選上訴字第12號判決判處無罪確定）轉交楊仁逢。羅惠玉
    旋於同日告知楊仁逢，蔡智能有寄交10萬元款項。數日後楊
    仁逢始騎乘機車至上開工廠，向羅惠玉先拿取其中5萬元賄
    款，本應立即交付予期約支持林梅華之有投票權人，惟因距
    投票尚有相當期間，楊仁逢未急於交付賄款，而先用以繳納
    仁惠洗衣店之瓦斯費用，至楊仁逢尚未領款之5萬元，仍由
    羅惠玉保管。嗣為警據報搜索楊仁逢住處，當場扣得市議員
    候選人林梅華之競選文宣89張、昌益社區單號住戶名冊1 張
    、姓名名單便條紙9張等物。再循線搜索蔡智能、羅惠玉住
    處等處，扣得帳冊1本，因而查悉上情。
四、案經臺灣新竹地方法院檢察署檢察官指揮法務部調查局新竹
    市調查站（下稱新竹市調站）、新竹市警察局、新竹市警察
    局第一分局、新竹市警察局第二分局及新竹市警察局第三分
    局偵查起訴。
    理  由
甲、程序部分
壹、審理範圍
    本件關於共犯楊仁逢被訴違反公職人員選舉罷免法第99條第
    1 項規定部分，業經原審判處有期徒刑1年8月，褫奪公權1年
    ，緩刑5年確定；共同被告羅惠玉被訴違反公職人員選舉罷免
    法第99條第1項規定部分，經原審諭知無罪之判決，經本院99
    年度選上訴字第12號判決駁回上訴確定，均非本件審理範圍，
    合先敘明。
貳、證據能力
一、共犯楊仁逢、證人萬淑芬於新竹市調站詢問時所為之供述，
    均無證據能力：
    按被告以外之人（包括證人、鑑定人、告訴人、被害人及共
    同被告等）於檢察事務官、司法警察官或司法警察調查中所
    為之陳述，與審判中不符時，其先前之陳述具有較可信之特
    別情況，且為證明犯罪事實存否所必要者，得為證據，刑事
    訴訟法第159條之2定有明文。經核共犯楊仁逢、證人萬淑芬
    於新竹市調站詢問後所製作之調查筆錄，與審判中所證尚屬
    相符（見原審卷(二)第43頁至第56頁背面、第76頁背面至第85
    頁、本院前審卷第172頁至第174頁背面），調查筆錄中所陳
    即難謂具有較可信之特別情形、且為證明犯罪事實存否所必
    要者，與上開規定不合，自無證據能力。
二、證人朱春蘭、黃莉媜、林錦鐘於新竹市調站詢問時所為之供
    述，均無證據能力：
    按刑事訴訟法第159條第1項規定：被告以外之人於審判外之
    言詞或書面陳述，除法律有規定者外，不得作為證據。其立
    法本旨係以被告以外之人於審判外之言詞或書面陳述，因當
    事人無從直接對於原供述者為反對之詰問，以擔保其真實性
    ，法院亦無從直接接觸證人之人格，尋求證言之憑信性，違
    背直接審理之原則，故為求實體真實之發現並保障人權，除
    具有信用性之情況保障及必要性，仍許為證據，法律予以特
    別規定，例如同法第159條之1至第159條之5、第206條、性
    侵害犯罪防治法第17條等規定者外，原則上不認其具有證據
    能力（最高法院96年度台上字第5029號判決意旨足參）。查
    證人朱春蘭、黃莉媜、林錦鐘於新竹市調站詢問時所為之供
    述，屬被告以外之人於審判外之陳述，經被告及其辯護人爭
    執其證據能力（見本院卷第42頁）。而證人朱春蘭、黃莉媜
    、林錦鐘於新竹市調站詢問後所製作之調查筆錄，未經公訴
    人於原審、前審及本院審理時傳訊到庭證述，無從判斷其於
    警詢時之陳述與審判中是否相符，揆諸上開說明，自無證據
    能力。
三、法務部調查局對共犯楊仁逢、羅惠玉及證人羅惠珠實施測謊
    鑑定之報告，有證據能力。
（一）按鑑定之經過及其結果，應命鑑定人以言詞或書面報告；
      法院或檢察官得囑託醫院、學校或其他相當之機關、團體
      為鑑定，或審查他人之鑑定，並準用前開規定，刑事訴訟
      法第206條第1項、第208條第1項前段定有明文。復按測謊
      鑑定，係依一般人若下意識刻意隱瞞事實真相時所產生微
      妙之心理變化，例如：憂慮、緊張、恐懼、不安等現象，
      因此身體內部之心理變化，身體外部之生理狀況亦隨之變
      化，例如：呼吸急促、血液循環加速、心跳加快、聲音降
      低、大量流汗等異常現象，惟表現在外之生理變化，往往
      不易由肉眼觀察，乃由測謊員對受測者提問與待證事實相
      關之問題，藉由科學儀器（測謊機）紀錄受測者對各個質
      問所產生細微之生理變化，加以分析受測者是否下意識刻
      意隱瞞事實真相，並判定其供述是否真實；測謊機本身並
      不能直接對受測者之供述產生正確與否之訊號，而係測謊
      員依其專業之學識及經驗，就測謊紀錄，予以客觀之分析
      解讀。法院或檢察官依刑事訴訟法第208條第1項規定，囑
      託相關機關為測謊鑑定，受囑託機關就鑑定之經過及結果
      ，以該機關名義函覆原囑託之送鑑單位，該測謊檢查結果
      之書面報告，即係受囑託機關之鑑定報告，該機關之鑑定
      報告，形式上若符合測謊基本程式要件，包括：(1)經受
      測人同意配合，並已告知得拒絕受測，以減輕受測者不必
      要之壓力。(2)測謊員須經良好之專業訓練與相當之經驗
      。(3)測謊儀器品質良好且運作正常。(4)受測人身心及意
      識狀態正常。(5)測謊環境良好，無不當之外力干擾等要
      件，即賦予證據能力（最高法院92年度台上字第2282號判
      決參照）。倘被告就否認犯罪有不實之情緒波動反應，雖
      不能採為有罪之唯一證據，但非無證據能力，仍得供裁判
      之佐證，其證明力如何，事實審法院自得依職權自由判斷
      （最高法院94年度台上字第1753號、89年度台上字第2010
      號、88年度台上字第5038號、88年度台上字第2936號、87
      年度台上字第3928號判決要旨參照）。查檢察官經共犯楊
      仁逢、羅惠玉及證人羅惠珠同意後（按被告蔡智能因罹患
      遺傳性心臟病，曾二度手術置放心血管支架，生理狀況欠
      佳，不宜進行測謊，附予敘明），囑託法務部調查局對上
      開人等為測謊鑑定，本件測謊鑑定人曾受專業訓練合格（
      見98年12月21日調科參字第09800633760號測謊鑑定過程
      參考資料卷第43至45頁資歷紀錄）。本案鑑定使用美國拉
      法葉儀器公司（Lafayette Instrument Co.）製造，型號
      LX3000型電腦測謊儀器測試，測謊儀器運作狀況正常，測
      試地點為法務部調查局鑑識科學處，測試環境狀況良好，
      無不當外力干擾；並於施測前閱讀及分析資料、現場勘察
      及訪談。受測者並於受測前簽署法務部調查局測謊同意書
      ，表示出於自由意志同意接受測試，且身體狀況正常，並
      知悉得拒絕接受測謊測試，此有法務部調查局98年12月21
      日調科參字第09800633760號測謊報告書及檢附之該局測
      謊程序說明、測謊同意書、身心狀況調查表、數字測試生
      理記錄圖、測謊問卷內容題組（包含檢測方法）、生理記
      錄圖（含呼吸、脈搏、膚電）、測謊儀器運作情形、測謊
      施測環境評估、施測者專業資格證明、其他測謊文獻資料
      等在卷可稽（見同上卷第1至45頁）。足見鑑定機關為測
      謊鑑定，業經共犯楊仁逢、羅惠玉及證人羅惠珠同意配合
      ，且已經告知得拒絕受測，減輕受測者不必要之壓力；測
      謊員具良好之專業訓練；測謊儀器品質良好且運作正常，
      受測人身心及意識狀況正常；測謊環境良好，無不當之外
      力干擾；並由實施鑑定之人以熟悉測試法、區域比對法進
      行測謊鑑定，再依其專業判讀圖譜，經核前述測謊鑑定書
      ，在形式上符合測謊基本程式要件。是法務部調查局對共
      犯楊仁逢、羅惠玉及證人羅惠珠實施測謊鑑定之報告，有
      證據能力。
（二）至辯護人雖認測謊報告書未檢附測謊儀器測試具結書，及
      依卷附「測謊對象身心狀況調查表」記載，共同被告楊仁
      逢有心律不整之疾病且測試前一日睡眠時間大約4小時；
      證人羅惠玉有乳癌之疾病且測試前一日睡眠時間大約5小
      時，而認該測謊報告書無證據能力。然經原審向測謊機關
      函詢：「被告楊仁逢有心律不整之心臟疾病，測前睡眠4
      小時；被告羅惠玉有乳癌之疾病，測前睡眠5小時是否會
      影響測謊結果之正確性暨請檢附測謊儀器品質良好且運作
      正常及測謊環境良好之書面文件。」，據函覆：1.測謊案
      件之施作係以測謊儀器同時紀錄受測者呼吸、脈搏、膚電
      等生理反應曲線，再依據紀錄所得之生理反應圖譜研判受
      測者有無說謊。故測謊案件之判圖，須以測試所得之生理
      紀錄圖為一符合鑑判條件的有效圖形為先決條件，倘若受
      測者因為生理病痛或服食藥物或睡眠狀況欠佳等因素影響
      受測時之身心狀態時，測試所得之生理紀錄圖將為一不符
      合鑑判條件的無效圖形，自然無法進行結果鑑判。本案受
      測人楊仁逢、羅惠玉、羅惠珠三人測試所得生理紀錄圖均
      為符合鑑判條件的有效圖形，足以證明三位受測者並未因
      生理疾病或服食藥物影響生理反應。2.本局為有效提昇測
      謊鑑定品質，測謊案件在實際測試前，會先進行「數字測
      試」（又稱為「熟悉測試」）程序，期於實際測試進行前
      先建立受測者生理基礎反應模式，除做為實際測試判圖之
      參考與依據外，亦可驗證測謊儀器運作是否正常，以展現
      測謊信度。本局測謊案件之施作，必須於「數字測試」階
      段，能夠取得受測者明確的生理反應圖形、建立有效生理
      反應模式者為先決條件，以確保測謊案件品質，並能維護
      當事人權益。本案受測人楊仁逢、羅惠玉、羅惠珠三人均
      於「數字測試」階段獲致有效生理反應模式（「數字測試
      」生理反應圖形請參閱本案測謊鑑定過程參考資料中各受
      測人之「Chart1」圖譜，該圖譜末端並複印有各該受測人
      親筆書寫之阿拉伯數字，三人對於所書寫數字回答為「否
      」時，生理紀錄圖譜均呈持續性波動，符合說謊特性），
      故而進行後續之「實案測試」階段。3.本案本局使用之檢
      測方式為「熟悉測試法」（Acquaint ance Test即俗稱「
      數字測試」）及「區域比對法」（BI-Zone Comparison
      Technique），每一受測人計包含四頁生理紀錄圖譜（「
      Chart1」為「Acquaintance Test」所得之圖譜；「Chart
      2」、「Chart3」、「Chart4」則為「BI-ZoneComparison
      Technique」測試所得之圖譜），其中「BI-Zone Compari
      -son Technique」測試所得三份生理紀錄圖譜再經由電腦
      程式自動判讀（判讀資料請參閱本案測謊鑑定過程參考資
      料中各該受測人之「Chart2」、「Chart3」、「Chart4」
      前「Scoring Re port」，內容記載各該受測人「測試結
      論」、涉案問題「說謊機率」等），本案無論檢測方法或
      判圖情形均符合國際規範。4.本案本局係使用美國拉法葉
      儀器公司（Lafayette Instrument Co.）製造，型號LX-
      3000型電腦測謊儀器施測，運作紀錄功能正常（此可由各
      該受測人「數字測試」所得生理紀錄圖譜均為有效圖形予
      以印證）；另本案於本局專業測謊室施測，施測環境具影
      音監視功能兼溫、溼度控制，未受任何干擾等情，亦有法
      務部調查局99年3月2日調科參字第09900083520號函、99
      年3月18日調科參字第09900110020號函暨所附測謊全程錄
      影光碟1張在卷可稽（見原審卷(一)第189至193、258至259
      頁）。是辯護人認該測謊報告書無證據能力，容有誤會。
四、按被告以外之人於審判外之言詞或書面陳述，除法律有規定
    者外，不得作為證據；又被告以外之人於審判外之陳述，雖
    不符合同法第159條之1至第159條之4之規定，但經當事人於
    審判程序同意作為證據，法院審酌該言詞陳述或書面陳述作
    成時之情況，認為適當者，亦得為證據。當事人、代理人或
    辯護人於法院調查證據時，知有第159條第1項不得為證據之
    情形，而未於言詞辯論終結前聲明異議者，視為有前項之同
    意，刑事訴訟法第159條第1項及第159條之5分別定有明文。
    查除前述鑑定報告及證人於檢察官訊問時所為證述外，本判
    決所引用之其餘被告以外之人於審判外之陳述（包含書面陳
    述），雖屬傳聞證據，惟均據當事人與辯護人於本院表示同
    意作為證據，本院審酌上開證據資料製作時之情況，尚無違
    法不當之瑕疵，亦認為以之作為證據應屬適當，揆諸前開規
    定，爰依刑事訴訟法第159條之5規定，均有證據能力。
五、其餘本件認定事實所引用之卷內所有卷證資料（包含文書證
    據、物證等證據）之證據能力，均據當事人與辯護人於本院
    表示同意作為證據，且無證據證明係公務員違背法定程序所
    取得；又卷內之各項文書證據，亦無刑事訴訟法第159條之4
    第1款、第2款顯有不可信而不得作為證據之情形，均認有證
    據能力。
乙、實體部分：
壹、有罪部分：
一、訊據被告蔡智能矢口否認有何違反公職人員選舉罷免法第99
    條第1項規定之犯行，辯稱：伊於98年10月初至98年11月底
    均未與楊仁逢見面，根本不可能請楊仁逢拉票，也沒有對楊
    仁逢表示：有需要就會一些給他處理，此外，伊亦未將10萬
    元委由羅惠玉轉交楊仁逢行賄云云。辯護人為被告辯護意旨
    略稱：(1)楊仁逢、羅惠玉之供述，非無瑕疵。楊仁逢、羅惠
    玉之測謊鑑定報告，應不具證據能力，縱認有證據能力，亦
    不得作為有罪判決之唯一證據，本案既無足夠的補強證據，
    實難僅以楊仁逢前後不一之供述，遽認被告有上開違反選罷
    法之犯行。(2)被告與楊仁逢並不相熟，甚至無彼此之手機號
    碼，如何進行密切之買票聯絡行為，無從認雙方有共同賄選
    之犯意聯絡及行為分擔，縱認有犯意聯絡，僅屬謀議預備階
    段，是就共犯楊仁逢個人之實行賄選行為，自難令被告負共
    同正犯之刑責云云。
二、經查：
（一）被告確有與共犯楊仁逢基於賄選之犯意聯絡，由楊仁逢出
      面行求有投票權人黃莉媜，期約有投票權人朱春蘭、林錦
      鐘投票支持林梅華；且被告於98年11月間某日，將10萬元
      之賄選款項委由不知情之羅惠玉轉交楊仁逢，欲供楊仁逢
      買票而交付予有投票權人，共犯楊仁逢雖未實行交付賄款
      ，但已先取走其中5萬元，另5萬元賄款仍於羅惠玉保管中
      之事實，有下列證據可資佐證：
    1.共犯楊仁逢以證人身分於檢察官訊問時證稱：約在98年11
      月初，在新竹市香山區○○○路526巷1號伊經營之惠仁洗
      衣店前，綽號「大頭仔」（指被告）向伊表示，希望伊能
      幫林梅華拉票。過了幾天，他又在伊洗衣店遇到伊，問伊
      拉了幾票，伊說還沒去問，他親口說多拉幾票，他會拿一
      些給伊去打點，是指會拿錢讓伊幫他太太林梅華買票。後
      來大約在11月中旬左右，日期不太記得，伊同居人的三姊
      羅惠玉有跟伊說：「大頭仔」寄10萬元在她那邊，要拿給
      伊。後來過了2、3天，伊才騎摩托車過去牛埔東路526巷
      28 號的車床工廠，先跟她拿5萬元，她當時要伊拿10萬元
      全部，但伊跟她說伊沒有用那麼多錢，伊先拿5萬就好（
      原審卷(一)第229至231頁）；於原審時亦以證人身分證稱：
      伊第1次與蔡智能見面，應該是98年10月20日、將近月底
      時，在伊位於新竹市香山區○○○路526巷1號之店門口遇
      見他，他叫伊幫他拉一些票，講完他就走了，第2次見面
      ，是在約1個禮拜以後左右，地點也是在伊店門口，他剛
      好路過跟伊提起，問伊拉了幾票、有沒有跟隔壁鄰居拉票
      ，伊說還沒，他就說盡量幫他拉票，當時他是以台語說「
      你盡量去幫我拉票，有需要時我就拿一些給你處理」，伊
      的認知就是叫伊拿去買票，後來羅惠玉有跟伊說：被告有
      10萬元在她那裡，請伊過去拿，隔2、3天後伊過去拿時，
      羅惠玉說被告說這錢叫她交給伊，伊就知道。她一直叫伊
      把這10 萬元帶走，說工廠放錢不方便，伊說伊不要帶這
      麼多在身上，所以就先帶走5萬元，伊只拿5萬元是因當時
      伊連找人都還沒找，所以伊不想帶這麼多錢在身上。伊這
      麼早就去拿5萬元，是因為羅惠玉說工廠不要放這麼多錢
      ，叫伊先去把錢帶回來等語（原審卷(二)第43至46頁）。
    2.證人羅惠玉於原審證稱：被告有拿10萬元給伊，要伊把錢
      交給楊仁逢時說「大頭仔」寄的，楊仁逢就知道。伊拿到
      10萬元後，於傍晚伊站在外面，剛好楊仁逢騎車經過，伊
      說「大頭仔」有寄10萬元要給你，說給你你就知道，楊仁
      逢就點頭說知道。後來過兩、三天後，他才來拿5萬元，
      他說他只要用5萬元，先拿5萬元，剩下的5萬元還在伊這
      邊等語（原審卷(二)第58至59頁）。足見共同被告楊仁逢與
      被告間因前述對話已達成共同賄選之犯意聯絡，被告其後
      尚且交付賄款10萬元，囑由不知情之羅惠玉轉交楊仁逢，
      而由楊仁逢出面對該選區有投票權人賄選支持被告之妻林
      梅華勝選乙情，堪以採取。
    3.證人朱春蘭於檢察官訊問時結證稱：楊仁逢問伊有沒有特
      定的支持人選，伊說沒有，他就要伊把票投給林梅華，每
      票1千元，伊回答說好，但伊迄今尚未收到買票的錢（第
      15號選偵卷(一)第229至231頁）；證人黃莉媜於檢察官訊問
      時證稱：楊仁逢向伊詢問有無支持之候選人當時，朱春蘭
      亦在場，楊仁逢說有1位認識的候選人林梅華，要伊投票
      給林梅華，並以手勢比「1」，因為當時候選人尚未抽取
      號次，故以手勢比「1」係指每票1000元，而非指投給1號
      候選人，伊則稱要回去問伊先生等語（選偵卷第15號卷(一)
      第97、98頁），所證楊仁逢向渠等二人賄選乙節，核與共
      同被告楊仁逢於檢察官訊問時所證相符（第15號選偵字卷
      第157、158頁）。又證人林錦鐘於檢察官訊問時證稱：楊
      仁逢某日經過伊住處門口時，伊太太朱春蘭向楊仁逢詢問
      這次選舉有無錢可拿，楊仁逢表示林梅華欲以1票1000元
      買票，伊跟朱春蘭向楊仁逢回稱，倘日後確有收受賄款，
      會投票給林梅華，楊仁逢幫林梅華買票時，就只有楊仁逢
      及伊夫妻在場等語（第15號選偵卷(一)第14至16頁、第34頁
      ），亦核與共同被告楊仁逢於檢察官訊問時證述有賄選，
      但尚未交付賄款予任何人等情相符（第15號選偵字卷第15
      8頁）。且經本院函詢新竹市選舉委員會查明證人朱春蘭
      、黃麗（莉）媜、林錦鐘均為「新竹市市議會第8屆市議
      員選舉」新竹市第五選舉區有投票權人，有新竹市選舉委
      員會100年7月20日竹市選一字第1003150070號函暨朱春蘭
      4人選舉人名冊上影本資料1份在卷可稽（本院卷第78至79
      頁）。
    4.此外，復有新竹市警察局第二分局搜索扣押筆錄、扣押物
      品目錄表各2份、搜索扣押現場相片6紙、臺灣中油股份有
      限公司天然氣事業部98年11月份天然氣氣費收據1紙、臺
      灣中油股份有限公司天然氣事業部營業處99年1月29日天
      營新字第09900172840號函、法務部調查局98年12月21日
      調科參字第09800633760號測謊報告書暨所附測謊鑑定過
      程參考資料、法務部調查局99年3月2日調科參字第099000
      83520號函、法務部調查局99年3月18日調科參字第099001
      10020號函暨所附測謊全程錄影光碟1張、原審99年3月17
      日勘驗筆錄1份在卷可憑（第15號選偵卷(一)第49至55、57
      頁，第15號選偵卷(二)第251、303頁，第50號選偵卷第93至
      94頁、原審卷(一)第73、189至193、246至252、258至259頁
      ），足認確由共犯楊仁逢出面，向有投票權人林錦鐘、朱
      春蘭期約賄選投票支持林梅華。
（二）被告上訴及辯護意旨否認有交付10萬元委託羅惠玉轉交楊
      仁逢，亦否認透過共犯楊仁逢出面賄選云云，辯稱：楊仁
      逢之供述前後不一，不足採信云云，惟查：
    1.按證人之陳述有部分前後不符，或不同證人就同一事項之
      陳述相互間有所歧異時，究竟何者為可採，法院仍得本其
      自由心證予以斟酌，如其基本事實之陳述與真實性無礙，
      仍得資為斷罪之依據，事實審法院應本於經驗法則、論理
      法則，斟酌其他情形，作合理之比較，定其取捨，並敘明
      取捨之理由，非謂一有不符，即認其全部供述為不可採。
      共犯楊仁逢於98年11月26日檢察官訊問時證稱：約於98年
      10月中旬，伊在新竹市香山區○○○路526巷1號前面巷口
      碰到蔡智能，他叫伊幫林梅華拉票，過了幾天的下午，也
      是在526巷1號工廠兼住家門口，蔡智能問伊拉了幾票，當
      時他親口跟伊說，到時候他會拿「一些」給伊打點，伊覺
      得「一些」就是指錢（第15號選偵卷(一)第156至158頁）；
      於98年11月30日檢察官訊問時證稱：林梅華的先生蔡智能
      約在98年11月初，在新竹市香山區○○○路526巷1號伊的
      洗衣店前向伊拉票，表示希望伊能幫林梅華拉幾票，過了
      幾天，他又在伊洗衣店遇到伊，他說問伊拉了幾票，如果
      多拉幾票，他會拿一些給伊去打點這樣子等語（原審卷(一)
      第229、230頁勘驗筆錄）；於原審99年1月8日訊問時供稱
      ：蔡智能沒有跟伊商討買票情節，他剛開始要伊幫忙拉票
      ，之後在98年11月初時，他要伊幫他拉一些票，如有需要
      他會「拿一些」給伊打點，當時伊說好，所謂拿"一些"打
      點，伊心裡想說應該是要幫蔡智能買票（第15號選偵卷第
      156頁、原審卷(一)第16頁）；嗣於原審時並更明確證稱：
      蔡智能第1次請伊拉票時間，應該是10月20幾日，將近月
      底時，因為當時伊認為離選舉時間還很長，而且伊不曾被
      檢調帶走，伊很慌，所以記錯日期。之前所說在巷口見面
      ，是因為伊的店面是1號，在第1間，第1次見面地點是在
      伊店門口。第2次見面是約1個禮拜之後左右，那時蔡智能
      問伊拉了幾票，伊說還沒，他就說盡量幫他拉票，當時他
      是以台語說「你盡量去幫我拉票，有需要時我就拿一些給
      你處理」，伊的認知就是叫伊拿去買票等語（原審卷(二)第
      43、44頁）。綜觀共犯楊仁逢所證，其對於所稱記憶第1
      次見面時間，究係98年10月中旬、98年11月初、10月20日
      幾、將近月底等之陳述，略有未合；又對於雙方在第2次
      見面時，被告究係稱「打點」，或「處理」之用語，稍有
      差池。然以證人即共犯楊仁逢於檢察官訊問、審理時均一
      致證被告雖未與伊商討買票細情，但他要伊幫忙拉票後，
      在98年11月初時，他表示如有需要他會「拿一些」給伊打
      點，就是要伊幫被告買票等情，至其餘陳述細節，受限於
      人之記憶能力、言語表達能力有限、言語表達與理解間之
      差距、語言轉換為文字之落差及筆錄僅簡略記載受訊問人
      供述之要旨等因素，甚或因受訊問之問題略有差異，本無
      可能於歷次偵、審中皆為相同且鉅細靡遺之陳述，難期證
      人楊仁逢歷次證述，均能將其於偵查中聽聞之問題，及其
      於偵查時所為之回答之語句始末，於審判時為完全一致之
      陳述，是證人楊仁逢於檢察官訊問時、原審審理時對於
      本件案發經過之說明，縱有些許差池，然被告確有約由共
      犯楊仁逢出面賄選、進而交付賄款等重要情節既屬一致，
      即無礙於被告有與楊仁逢達成共同賄選之犯意聯絡。且被
      告並非表示"會拿一些給楊仁逢"，或明確表示餽贈予楊仁
      逢酬謝拉票之意，而係表示"會拿一些給楊仁逢打點處理"
      ，如係要求共犯楊仁逢償還人情而拉票，理當由楊仁逢透
      過人際網絡協助拉票即可，何需交付10萬元，足見被告表
      示之上開話語意涵，即係買票賄選。且被告確已委託不知
      情之羅惠玉轉交賄款10萬元，亦據證人即同案被告羅惠玉
      於檢察官訊問時、原審供述明確。是共犯楊仁逢證述被告
      轉交10萬元係要付給選民買票的錢，合於情理，益足可取
      。
    2.被告辯稱其並無向楊仁逢明示拿一些處理，就是要賄選之
      意云云。然依證人楊仁逢原審證稱：伊認知裡，沒有什麼
      事需要花這筆錢，因為伊不知道選舉要做什麼事，伊只知
      道要幫他拉票，要把這筆錢花在選民身上等語（原審卷(二)
      第48頁）。衡以被告及共犯楊仁逢均為成熟理性之成年人
      ，且具豐富社會經驗，雙方因被告協助楊仁逢優惠購屋而
      熟識，楊仁逢亦知被告之妻林梅華登記為市議員候選人，
      自無誤解被告對話真意之可能，亦合於一般社會經驗法則
      。且一般賄選犯行之態樣與實行，均由主事者召集得信賴
      者或樁腳出面實行賄選行為，避免籌劃賄選行為為檢、警
      、調各機關查緝，為公眾週知之事實。被告多次催促楊仁
      逢出面拉票，明確告稱將拿一些處理，縱無進一步交付其
      他印製競選文宣、或將籌劃賄選細節相告，亦難認有與常
      情相違之處。況且，98年11月間某日，楊仁逢即受羅惠玉
      告知前去拿取被告轉交之10萬元款項，倘被告與楊仁逢間
      上揭對話並非買票賄選之意涵，被告並無交付錢款之必要
      ，當無在毫無借貸之情形下，猶將10萬元委請羅惠玉轉交
      楊仁逢。從而，楊仁逢證稱因被告有告知「你盡量去幫我
      拉票，有需要時我就拿一些給你處理」等語，即明被告委
      由羅惠玉轉交之10萬元係屬賄選款項，而未再追問10 萬
      元款項之用意，亦若合符節。
    3.又被告於原審供稱：伊跟羅惠玉是以前鄰居，認識20多年
      ，楊仁逢是伊跟昌益老闆認識介紹他去買房子，伊與他們
      沒有糾紛。伊曾介紹楊仁逢購買房子便宜40、50萬元，所
      以他要還伊這個人情等語（原審卷(一)第22至23頁），亦核
      與楊仁逢於原審供稱：要如此積極替蔡智能買票，是因為
      當初伊有欠他一個人情，當時伊購買房子他有幫伊，所以
      伊幫他拉票，當時伊沒有想這麼多，伊第1次幫人家助選
      ，伊也不知道法律規定這麼重的罪等語相符（原審卷(一)第
      19頁）。從而，依共同被告楊仁逢之陳述內容，既有致自
      己與被告同受刑事追訴或處罰之風險，且公職人員選舉罷
      免法第99條第1項乃最輕本刑為3年以上有期徒刑之重罪，
      倘非真實及自認證據明確無可推諉，當無證述上開內容並
      甘冒偽證罪責，構詞誣攀陷害被告之理。被告主觀上既認
      知楊仁逢有欠其人情待償，約由共犯楊仁逢出面賄選，理
      當無再餽贈楊仁逢10萬元報酬之必要。惟以上開淵源，雙
      方熟識而有一定之信任關係，其委由楊仁逢出面賄選，並
      由羅惠玉轉交10萬元，而未再與楊仁逢商討行求、期約有
      投票權之特定對象及相關細節，衡以賄選犯行為逃避檢、
      警追查，均以私下、隱晦、祕密之方式為之，楊仁逢嗣後
      自行決定向該選區有投票權人賄選之時間、地點、每票之
      代價及方式，並未逾越與被告口頭約定之範疇，且合於情
      理。被告所謂會拿一些給楊仁逢處理等語，就是要楊仁逢
      出面，並以交付之10萬元供買票賄選，亦屬相吻。因認楊
      仁逢之上開證述情節，乃屬信而有徵，洵堪採認。
    4.再者，被告縱非事先與楊仁逢相約見面之時間、地點，惟
      共同正犯間之謀議，本不以事先約定謀議之時間、地點後
      再行謀議為限，縱因偶遇而有所謀議亦為事理之常，況被
      告均係在楊仁逢位於新竹市香山區○○○路526巷1號之工
      廠兼住處門口與之見面，亦非在2人生活範圍外單純路上
      偶遇之情形，難認此與常情有違。兼衡共犯楊仁逢係以經
      營洗衣店維生，月收入達20餘萬元，其係先認識蔡智能，
      林梅華是因到過其店裡拿送洗的床單而認識乙情，已據共
      犯楊仁逢於檢察官訊問及原審時供承在卷（第15號選偵卷
      (一)第46頁、原審卷(一)第22頁）。是其經濟收入狀況甚屬穩
      定，又與林梅華尚非熟識，倘非被告對楊仁逢陳稱賄選乙
      情，楊仁逢豈有自行主動行求、期約朱春蘭、林錦鐘、黃
      莉媜投票支持林梅華賄選之理。
    5.何況，除共犯楊仁逢之上開證詞外，證人羅惠玉亦證稱有
      代蔡智能轉交10萬元予楊仁逢，已如前述，兼衡被告於警
      詢供稱：吳昭郎、羅惠玉夫婦以前住在新竹市○○路，伊
      及林梅華住在美森街，伊與他們2人是遠親關係，也是很
      好的鄰居，交情有20多年了，伊太太林梅華也跟他們有20
      年的交情。伊及梅華與吳昭郎、羅惠玉夫婦均無金錢借貸
      關係等語（第15號選偵卷(一)第201頁反面），可知被告與
      羅惠玉間，亦無任何仇隙可言，證人羅惠玉應無故意誣陷
      被告之動機。
    6.此外，共犯楊仁逢經檢察官囑託法務部調查局實施測謊鑑
      定，該局以熟悉測試法及區域比對法鑑定結果，認共犯楊
      仁逢就「(1)系爭款項是蔡智能託羅惠玉交給渠的幫林梅華
      買票的錢」等問題，經測試無情緒波動反應，研判未說謊
      ，有該局98年12月21日調科參字第09800633760號測謊報
      告書暨所附測謊鑑定過程參考資料可憑（第15號選偵卷(二)
      第303頁），亦足以作為補強證據佐證被告上開所辯，無
      非事後卸責之詞，不足採信。
（三）至於共犯楊仁逢固有於檢察官訊問時證稱：羅惠玉有問伊
      說要不要借蔡智能10萬元，伊說伊不要，羅惠玉就借他，
      借他之後，蔡智能就把那個錢放在羅惠玉那邊說要給伊云
      云（原審卷(一)第230頁反面）。然觀諸共犯楊仁逢原審則
      證稱：羅惠玉叫伊前去拿錢的前一天，因羅惠玉有跟伊講
      蔡智能要跟她借錢，問伊要不要借他，當時伊說不要，所
      以伊一直認為羅惠玉叫伊去拿的錢就是羅惠玉借蔡智能的
      ，羅惠玉並沒有提到該10萬元是她借的，是伊自己認為的
      ，因為羅惠玉比較貪小便宜，她說有利息可賺，問伊要不
      要賺，伊認為以她的個性她一定會借給蔡智能，當時因伊
      被羈押，工廠沒人顧快倒了，很心煩，檢察官問伊時伊沒
      有記清楚，把前一天和當天的事混淆等語（原審卷(二)第45
      至47頁），對照證人羅惠玉於原審證稱：當時蔡智能有拿
      一張客票來，說是他朋友的票，有3000元現金給伊賺，問
      伊要不要借，因為是客票，所以伊說不要借，所以他就說
      伊幫他問問看有沒有人要借，伊拒絕借錢給蔡智能的隔天
      ，蔡智能就拿10萬元給伊，要伊轉交楊仁逢等語（原審卷
      (二)第57至58頁），顯見楊仁逢於檢察官訊問時所稱羅惠玉
      所轉交之賄款係羅惠玉借予蔡智能一節，僅係楊仁逢個人
      主觀臆測之詞，尚不足據此認定羅惠玉代轉交之10萬元款
      項，係蔡智能向羅惠玉借貸而來。
（四）綜上所述，被告及其辯護人所持上開辯解，要屬事後卸責
      之詞，委無足取。本案事證至臻明確，被告上揭犯行足可
      認定，應依法論科。
三、論罪部分：
（一）按投票行賄罪之處罰分別規定於刑法第144條及公職人員
      選舉罷免法第99條第1項，而公職人員選舉罷免法第99條
      第1項，為刑法第144條之特別法，依特別法優先適用於普
      通法之原則，應優先適用公職人員選舉罷免法之規定。次
      按公職人員選舉罷免法第99條第1項之行求、期約、交付
      係屬階段行為，其行求賄選階段，屬行賄者單方意思表示
      行為，不以相對人允諾為必要；而交付賄選階段，除行賄
      者有實施交付賄賂行為外，因對收受賄賂者，刑法第143
      條有投票受賄罪之處罰規定，二者乃必要共犯中之對向犯
      ，以二個以上之行為者，彼此相互對立之意思經合致而成
      立犯罪，雖不以收受者確已承諾，或進而為一定投票權之
      行使為必要，仍須於行賄人交付賄賂或其他不正利益時，
      受交付之相對人對其交付之目的已然認識而予收受，其交
      付賄賂或其他不正利益之犯行始克成立，行賄者始成立交
      付賄賂罪，否則尚屬期約或行求之階段（最高法院93年度
      台上字第2672號判決要旨參照）。又刑法於95年7月1日修
      正施行，刪除連續犯規定之同時，對於合乎接續犯或包括
      的一罪之情形，為避免刑罰之過度評價，已於立法理由說
      明委由實務以補充解釋之方式，發展接續犯之概念，以限
      縮數罪併罰之範圍。而多次投票行賄行為，在刑法刪除連
      續犯規定之前，通說是論以連續犯。鑒於公職人員選舉，
      其前、後屆及不同公職之間，均相區隔，選舉區也已特定
      ，以候選人實行賄選為例，通常是以該次選舉當選為目的
      。因此，於刪除連續犯規定後，若行為人主觀上基於單一
      犯意，以數個舉動接續進行，而侵害同一法益，在時空上
      有密切關係，依一般社會健全觀念，難以強行分開、在刑
      法評價上，以視為數個舉動之接續實行，合為包括之一行
      為予以評價，較為合理，於此情形，即得依接續犯論以包
      括之一罪（99年6月29日最高法院99年度第5次刑事庭會議
      決議參照）。
（二）核被告所為係犯公職人員選舉罷免法第99條1項之對於具
      有投票權之人，行求、期約賄賂，而約其投票權一定之行
      使罪。被告為使其妻即候選人林梅華於該次市議員選舉勝
      選為目的，欲透過共犯楊仁逢經營洗衣店之人脈，由共犯
      楊仁逢出面對該選區內之有投票權人賄選而約渠等投票支
      持林梅華，共同基於對各有投票權人行求、或期約賄賂之
      犯意聯絡，於99年11月間對該選區有投票權人接續為多次
      賄選行為，主觀上均係基於單一犯意，囑由共犯楊仁逢出
      面接續行求有投票權人黃莉媜、期約有投票權人朱春蘭及
      林錦鐘等，所為多次行賄、期約行為，核屬為該次選舉當
      選為目的之數個舉動接續進行，而侵害同一法益，且在選
      舉期間、地域、空間上有密切之關係，依上開說明，應合
      為包括之一行為予以評價，論以接續犯包括一罪。兼衡公
      職人員選舉罷免法之投票賄選行為乃侵害國家法益之罪，
      被告與共犯楊仁逢既係以上開接續之行為，先同時期約朱
      春蘭、行求賄賂黃莉媜，又接續同時為期約朱春蘭及林錦
      鐘，其等所侵害者僅為同一個國家法益，殆屬甚明。被告
      所為行求賄賂之前階段行為，應為其後期約賄賂之後行為
      所吸收，不另成立行求賄賂罪。公訴及上訴意旨認應與分
      論併罰云云，容有誤會。又被告蔡智能就上開罪名，與共
      犯楊仁逢間有犯意聯絡及行為分擔，應論以共同正犯。被
      告利用不知情而未與之有何共犯意思之羅惠玉轉交共犯楊
      仁逢10萬元欲行賄有投票權之人，雖尚未交付，然為間接
      正犯。
四、原審就被告上開犯行據以論科，固非無見。惟查：(一)公職人
    員選舉罷免法第99條第1項之投票行賄罪，係以對於有投票
    權之人，行求、期約或交付賄賂或其他不正利益，而約其不
    行使投票權或為一定之行使為構成要件。故行為人之行為必
    須對於有投票權之人為之，始該當於該項之罪。稱有投票權
    之人，係指依據各該法律有關規定而享有政治上選舉或其他
    投票權之資格而言。受賄者須為有投票權之人，乃本罪之構
    成要件之一，原審僅憑黃莉媜、朱春蘭及林錦鐘之供述，未
    據查詢渠等是否為有投票權之人，尚有未洽。(二)原判決就被
    告被訴對萬淑芬賄選部分，僅以萬淑芬一人前後不符之瑕疵
    證述，於欠缺其他補強證據下，就此遽為被告有罪之認定，
    亦有未洽。(三)原判決就被告被訴行賄李錦堂部分，尚未表示
    究對何特定候選人為賄選之意思，未能釐清真相，遽就此部
    分為被告為有罪之評價，亦有未合。(四)原判決認被告多次賄
    選犯行，評價為集合犯論以一罪，亦有未合。被告提起上訴
    ，辯稱未行賄萬淑芬、李錦堂等語，指摘原判決就此遽予論
    罪不當，為有理由。至於被告上訴否認有與共犯楊仁逢共同
    行求有投票權人黃莉媜、期約賄賂朱春蘭及林錦鐘夫妻云云
    ，為無理由。檢察官上訴意旨略以：被告身為現任縣議員之
    配偶，竟仍無視政府法令，向熟識之楊仁逢囑其出面賄選，
    其後透過不知情之羅惠玉交付賄款10萬元，可見其居於主導
    地位，惡性非輕，且已促成林梅華當選，實際上已經產生戕
    害民主選舉機制健全發展，原審未審酌上情，僅量處被告有
    期徒刑3年10月，褫奪公權4年，實屬過輕等語。惟按刑法第
    59 條之酌量減輕其刑，以犯罪另有其特殊之原因與環境，
    在客觀上足以引起一般同情，認即予宣告法定最低刑期，猶
    嫌過重者，即有其適用（最高法院51年台上字第899號判例
    足參）。又刑法第59條規定犯罪之情狀可憫恕者，得酌量減
    輕其刑，其所謂「犯罪之情狀」，與同法第57條規定科刑時
    應審酌之一切情狀，並非有截然不同之領域，於裁判上酌減
    其刑時，應就犯罪一切情狀（包括第57條所列舉之10款事項
    ），予以全盤考量，審酌其犯罪有無可憫恕之事由（即有無
    特殊之原因與環境，在客觀上足以引起一般同情，以及宣告
    法定低度刑，是否猶嫌過重等），以為判斷（最高法院80年
    台覆字第39號判決意旨參照）。查被告為能使其妻林梅華順
    利當選市議員，由共犯楊仁逢出面行求有投票權人黃莉媜、
    期約賄賂朱春蘭及林錦鐘，固妨礙民主選舉制度之正常運作
    ；但以被告本件所犯投票行賄罪之法定刑，係3年以上10年
    以下有期徒刑，得併科100萬元以上1,000萬元以下罰金之重
    刑，被告為使其妻林梅華勝選，未能恪守法令，一時失慮致
    罹刑典，其由共犯楊仁逢出面先同時期約朱春蘭、行求賄賂
    黃莉媜，又同時期約朱春蘭及林錦鐘，其接續行求、期約賄
    賂評價為一行為、人數僅此三人且屬同一社區內有投票權之
    人，尚未交付賄款金額等，犯情非重，基於衡平原則，認為
    處以法定最輕刑度有期徒刑3年猶嫌過重，其犯罪之情狀尚
    堪憫恕，爰依刑法第59條之規定，酌量減輕其刑。檢察官上
    訴指摘原判決此部分之違誤，並酌請加重其刑，尚非可取。
    原判決就此部分既有前揭可議之處，自屬無可維持，應由本
    院予以撤銷改判。爰審酌選舉乃民主政治最重要之表徵，須
    由選民評斷候選人之才德、品行、學識、操守、政見而選賢
    與能，其競選過程攸關國家政治之良窳、法律之興廢、公務
    員之進退，影響國家根基及人民權利，而賄選為敗壞選風之
    主要根源，不得使賄賂、不正當利益介入選舉，抹滅實行民
    主政治之真締，被告為能使其妻林梅華順利當選市議員，由
    楊仁逢出面行求、期約其社區內有投票權之三人，未擇公平
    競選之方式，使真正民主政治無以建立，但念其行求、期約
    賄賂之對象均為同一社區有投票權之人、行賄規模尚非大，
    其賄選人數非多、情狀密接、其犯罪之手段、智識程度為國
    中肄業、罹有心臟病之宿疾、身體及生活狀況等一切情狀，
    認起訴及上訴檢察官求處被告重刑，容有過重，酌情量處如
    主文第2項所示之刑，以資懲儆。又被告所犯之公職人員選
    舉罷免法第99條第1項之對於有投票權之人，行求、期約賄
    賂，而約其投票權為一定之行使罪，係犯公職人員選舉罷免
    法第5章之妨害選舉罪，且經宣告有期徒之刑，爰依同法第
    113條第3項之特別規定，宣告褫奪公權2年。
五、沒收部分：
  (一)按公職人員選舉罷免法第99條第3項固規定預備或用以行求
    、期約或交付之賄賂，不問屬於犯人與否，沒收之。又共同
    正犯因投票賄選罪而預備用以交付之賄賂為現金時，因共同
    正犯應就全部犯罪結果負其責任，而合併計算預備用以交付
    之賄賂，且於沒收時，為避免執行時發生重複沒收之情形，
    故各共同正犯之間係採連帶沒收主義，於裁判時應諭知被告
    共同預備用以交付之賄賂應與其他共同正犯連帶沒收之（最
    高法院96年度台上字第3821號、97年度台上字第817號判決
    要旨參照）。本件被告與共犯楊仁逢間就上開期約賄選所準
    備之10萬元現金，雖未扣案，仍應依公職人員選舉罷免法第
    99條第3項規定沒收，並諭知與共犯楊仁逢連帶沒收。
  (二)至於扣案之住戶名冊1張、姓名名單便條紙9張、競選文宣89
    張、帳冊1本，雖分別為共犯楊仁逢、同案被告羅惠玉所有
    ，惟均無積極證據足以證明與被告蔡智能、共犯楊仁逢所犯
    上開賄選犯行間，有何直接關連，復非屬違禁物品，爰均不
    另為沒收之諭知，附此敘明。
貳、無罪部分（即被訴對萬淑芬、李錦堂賄選部分）：
一、公訴意旨另以：
（一）被告蔡智能因經營「香山清潔行」，而承攬大同瓷器股份
      有限公司新竹廠（以下稱大同瓷器公司）之廢棄物清理業
      務達20、30年之久，故與大同瓷器公司之員工有所認識。
      因被告蔡智能為期其妻林梅華能於上開選舉順利當選，乃
      另基於賄選之犯意，於98年11月23日上午7時許，在新竹
      市○○路大同瓷器公司停車場前，以每人每票1000元之對
      價，交付該選區有投票權人萬淑芬2票之賄款計2000元（
      包含萬淑芬本人1 票及其家屬有投票權人周慶雄1人之票
      數，萬淑芬涉案部分另為緩起訴處分）。而萬淑芬明知蔡
      智能交付之上開現金，係林梅華賄選之對價，竟予以收受
      ，並點頭表示將於前述選舉投票時支持林梅華，而約定就
      其投票權為一定之行使；惟被告蔡智能因臺灣新竹地方法
      院檢察署業於98年11月22日查獲前述楊仁逢行求、期約賄
      選一案，且聲請羈押楊仁逢，恐其犯行遭檢調發覺，乃於
      翌日即同年月24日上午7時40分許（移送併辦意旨書載為
      同年月23日上午7時許），在新竹市○○路大同瓷器公司
      停車場內，向萬淑芬索回其交付之2000 元賄款，因認被
      告此部分亦涉有刑法第144條之投票行賄罪嫌、公職人員
      選舉罷免法第99條第1項之對於有投票權人交付賄賂罪嫌
      云云。
（二）被告囑由共犯楊仁逢出面，於98年11月上旬某日，在新竹
      市香山區○○○路526巷5號李錦堂住處門前，行求李錦堂
      投票支持某候選人，並於李錦堂詢問1票之對價多少時，
      以手勢比「1」告知1票1000元，而為李錦堂確知買票1000
      元，李錦堂未當場答應，固未與楊仁逢達成投票期約受賄
      之合意，然已符合行求賄選，因認被告此部分亦涉有刑法
      第144條之投票行賄罪嫌、公職人員選舉罷免法第99條第1
      項之對於有投票權人交付賄賂罪嫌云云。
二、按犯罪事實應依證據認定之，無證據不得認定犯罪事實；不
    能證明被告犯罪者，應諭知無罪之判決，刑事訴訟法第154
    條第2項、第301條第1項分別定有明文。而所謂認定犯罪事
    實之證據，係指足以認定被告確有犯罪行為之積極證據而言
    ，該項證據自須適合於被告犯罪事實之認定，始得採為斷罪
    資料。且刑事訴訟上證明之資料，無論其為直接或間接證據
    ，均須達於通常一般之人均不致有所懷疑，而得確信其為真
    實之程度，始得據為有罪之認定，若其關於被告是否犯罪之
    證明未能達此程度，而有合理懷疑之存在，致使無從形成有
    罪之確信，根據「罪證有疑、利於被告」之證據法則，即不
    得遽為不利被告之認定，最高法院著有53年台上字第656號
    、29年上字第3105號、76年台上字第4986號判例可資參照。
三、公訴人認被告蔡智能涉有上揭罪嫌，係以證人萬淑芬、邱茂
    財、黃美惠、李錦堂等人之證述為其主要論據。訊據被告堅
    決否認有何公訴人此部分所指之犯行，辯稱：伊不認識萬淑
    芬，也沒有交付賄款予萬淑芬，亦沒有叫楊仁逢向李錦堂買
    票云云。辯護人為被告辯護意旨略稱：被告與共同被告楊仁
    逢並無犯意聯絡及行為分擔，自難就楊仁逢此部分所為，令
    負共同正犯之責，況以萬淑芬所為不利被告之證述，已存有
    前後矛盾及不合情理之嚴重疵累，無其他補強證據，亦不足
    佐為被告有罪之依據云云。
四、經查：
（一）證人萬淑芬於98年11月17日檢察官訊問時固證稱：98年11
      月23日上午7時許，在新竹市○○路大同瓷器公司停車場
      前，伊碰巧遇到綽號「大頭」之被告，他問伊有沒有支持
      誰，伊說沒有，他就要伊投票給4號，他有詢問伊家裡有
      投票權的人有幾人，伊說有2個人，他就當場拿2000元現
      金給伊，當時伊有把錢收下。隔天即98年11月24月早上7
      點40幾分，一樣在大同瓷器公司停車場，被告也來了，他
      跟伊表示他在路上會被跟監，他跟伊要回那2000元，伊就
      交回給他了云云（第113號選他卷第13至14頁）。
（二）然查：
    1.衡諸證人萬淑芬嗣於原審改稱：伊不知道蔡智能為何要交
      給伊2000元，伊當時沒有認為他是要買票，當時伊等的對
      話內容伊忘記了云云（原審卷(二)第83至85頁），又稱：伊
      確定有收到蔡智能交付的2000元，他是先拜託伊支持他太
      太林梅華後，再拿錢給伊云云（原審卷(二)第84至85頁），
      兼以證人萬淑芬原審審理時，因開庭過於緊張而突然暈倒
      ，並稱：因伊作證會有壓力等語（原審卷(二)第78頁、第82
      頁反面至83頁），而證人萬淑芬於本院前審審理時，對於
      所訊問內容，亦皆稱以忘記了，且表示出庭使其感到心理
      壓力很重等語（本院卷前審卷第172至174頁），足見證人
      萬淑芬之證詞，前後不一，非無瑕疵可指，已難盡信。
    2.對照證人即大同瓷器公司廠長吳錦松於本院前審審理時證
      稱：伊知道萬淑芬於98年12月間曾因賄選案被調查，因為
      12月初到中旬時，蔡智能之姊蔡錦雀有到工廠要找萬淑芬
      ，當時在會客室，蔡錦雀有問到蔡智能有無拿錢給萬淑芬
      ，伊聽萬淑芬說沒有等語（見本院前審訴字卷第169、170
      、174頁），證人萬淑芬嗣後更異其詞，究係迴護被告之
      詞，抑或被告確實沒有交付金錢予萬淑芬等情，亦非無疑
      。
    3.參以共犯楊仁逢因涉嫌違反公職人員選舉法，業經檢調單
      位於98年11月21日21時前往楊仁逢位於新竹市香山區○○
      ○路526巷1號處所查獲市議員候選人林梅華之競選文宣89
      張、昌益社區單號住戶名冊1張、姓名名單便條紙9張等物
      ，此有新竹市警察局第二分局搜索扣押筆錄及扣押物品目
      錄表在卷可憑（第15號選偵卷(一)第49至52頁），而同案被
      告羅惠玉亦於檢察官訊問時證稱：98年11月23日楊仁逢被
      傳喚羈押當天，伊妹羅惠珠說不知道為何同居人楊仁逢被
      抓走，要伊來工廠看，伊就在工廠等，伊妹妹看到林錦鐘
      、朱春蘭夫婦回來，就走去他們夫婦家等語（第15號選偵
      卷第196頁），核與證人羅惠珠於檢察官訊問時證述：98
      年11月23日凌晨，伊曾去找林錦鐘、朱春蘭夫婦，伊找伊
      三姐羅惠玉、吳昭郎夫婦陪伊一起去等語相吻合（第15號
      選偵卷第181頁）。衡諸常情，被告對楊仁逢賄選遭查獲
      之嚴重情況已然聽聞，要無可能於共犯楊仁逢遭查獲後，
      仍於98年11月23日上午7時許，前往大同瓷器公司停車場
      前，向萬淑芬行賄之理。
    4.況且，證人萬淑芬指述被告對其行賄、甚而交付賄款，再
      予索回之舉動，為被告堅詞否認。且公訴人所指之證人邱
      茂財則表示不清楚被告是否有在大同瓷器公司新竹廠內幫
      忙現金買票賄選等情（見第113號選他卷第38頁反面）、
      證人黃美惠亦表示被告沒有將買票賄款交予其本人或其他
      人等語（見第113號選他卷第42頁）。此外，復無其他相
      關具體證據足以佐證被告蔡智能確有行賄萬淑芬之舉，僅
      單以證人萬淑芬一人前後不符之證詞，遽認被告確有此部
      分之賄選犯行。
（三）又證人李錦堂於檢察官訊問時證稱：楊仁逢是惠仁洗衣店
      老闆，其約於98年11月上旬來伊家門口，問伊有沒有支持
      者，伊已經有支持者，但不方便告訴他，伊就回答他說「
      沒有」，他就叫伊支持某一位候選人，聽他的口氣意思是
      要買票，但他沒有講是哪一位，伊問他哪一位候選人，他
      回答這個不急，選前他會告訴伊，伊又問他1票多少錢，
      他就用手勢比「1」，伊猜應該是1000元買票，因為「1」
      不可能是100元或1萬元等語明確（見第15號選偵卷(一)第
      103、104頁），足認共犯楊仁逢尚未表明有為特定候選
      人行求賄選之意思，應認公訴人所指被告此部分犯行，尚
      屬不能證明，此外，亦查無積極證據足認被告有對李錦堂
      預備行求買票之證據，基於無罪推定原則，應認被告此部
      分預備行求買票之犯行，亦屬不能證明。綜上所述，因認
      公訴人所提之證據，均不能認定被告有上開部分犯行，被
      告就此部分之上訴為有理由，惟檢察官認上開部分犯行與
      被告前開有罪部分，乃數罪併罰之關係，應另就被告被訴
      對萬淑芬、李錦堂賄選部分均為無罪之諭知。
據上論斷，應依刑事訴訟法第368條、第369條第1項前段、第364
條、第301條第1項、第299條第1項前段，公職人員選舉罷免法第
99 條第1項、第3項、第113條第3項，刑法第11條前段、第28條
、第37條第2項規定、第59條，判決如主文。
本案經檢察官張熙懷到庭執行職務。
中    華    民    國    100    年    12    月    28   日
                  刑事第十四庭審判長法  官  張惠立
                                    法  官  梁耀鑌
                                    法  官  遲中慧
以上正本證明與原本無異。
如不服本判決，應於收受送達後10日內向本院提出上訴書狀，其
未敘述上訴之理由者並得於提起上訴後10日內向本院補提理由書
（均須按他造當事人之人數附繕本）「切勿逕送上級法院」。
                                    書記官  丁淑蘭
中    華    民    國   101    年    1     月    2     日
附錄：本案論罪科刑法條全文
公職人員選舉罷免法第99條
對於有投票權之人，行求期約或交付賄賂或其他不正利益，而約
其不行使投票權或為一定之行使者，處 3 年以上 10 年以下有
期徒刑，得併科新臺幣1 百萬元以上 1 千萬元以下罰金。
預備犯前項之罪者，處 1 年以下有期徒刑。
預備或用以行求期約或交付之賄賂，不問屬於犯人與否，沒收之
。
犯第 1 項或第 2 項之罪，於犯罪後六個月內自首者，減輕或免
除其刑；因而查獲候選人為正犯或共犯者，免除其刑。
犯第 1 項或第 2 項之罪，在偵查中自白者，減輕其刑；因而查
獲候選人為正犯或共犯者，減輕或免除其刑。